【裁判字號】    92,家上,56
【裁判日期】    921007
【裁判案由】    離婚等
【裁判全文】
臺灣高等法院臺中分院民事判決  九十二年度家上字第五六號
    上  訴  人  甲○○
    被  上訴人  乙○○
右當事人間請求離婚等事件，上訴人對於中華民國九十二年二月十二日臺灣彰化地方
法院九十一年度婚字第四九八號第一審判決提起上訴，本院於民國九十二年九月二十
三日言詞辯論終結，判決如左：
      主      文
原判決廢棄。
准上訴人與被上訴人離婚。
第一、二審訴訟費用由被上訴人負擔。
      事      實
甲、上訴人方面：
一、聲明：求為判決：(一)原判決廢棄。(二)准上訴人與被上訴人離婚。(三)第一、二審訴
    訟費用由被上訴人負擔。
二、陳述：除與原判決記載相同者，茲引用之外，補稱：
    (一)按夫妻之一方受他方不堪同居之虐待，得向法院請求離婚，而所謂不堪同居之
      虐待，即祇須夫妻之一方對於他方，予以精神上或身體上不可忍受之痛苦，而
      不堪繼續同居者，即為相當，上訴人於民國（下同）九十二年四月三十日於臺
      中縣財團法人仁愛綜合醫院求診，經診斷證明已患重鬱症、恐慌症、創傷後壓
      力症候群等，需靠藥物、心理、環境治療，個別心理輔導，門診複查及長期心
      理輔導，且依證人即財團法人仁愛綜合醫院醫師黃政嘉結證稱：本件個案林女
      士（即上訴人因為是家暴受害者，至門診接受諮商及治療，因家暴事件造成個
      案心理創傷（精神創傷後壓力症候群）時間約有一年之久，溫因為此創傷所衍
      生之心理問題包括重鬱症、恐慌症，足以造成其社會功能（工作）及人際關係
      有中度的障礙及缺損；如果上訴人繼續與其夫（即被上訴人）同居，會影響接
      受治療中之上訴人，因為假如癥結原因未解決，病情無法治癒等語，足見夫妻
      間之衝突，於一定程度內已對上訴人之人格尊嚴及人身安全為相當侵犯，並逾
      越一般夫妻間爭執所可忍受之精神及肢體之侵犯程度，已動搖夫妻間誠摯相待
      ，而危及婚姻關係之維繫，是故，上訴人以不堪同居之虐待為由訴請離婚，於
      法有據。
    (二)次按，上訴人於九十一年四月二十八日凌晨遭被上訴人持菜刀砍傷左手肘而有
      裂傷六公分縫七針，而身體上受有不可忍受之痛苦，致不堪繼續同居之者，不
      以夫妻之一方遭受他方毆打致傷及筋骨為限。夫妻之一方若動輒以暴力加諸他
      方，致他方受有不可忍受之痛苦，縱使他方所受傷害僅為腫痛、瘀血、擦傷等
      輕傷，亦非不得訴請離婚，被上訴人於夫妻長期衝突，於一定程度上已對上訴
      人之人格尊嚴及人身安全為相當之侵犯，並逾越一般夫妻間爭執所可忍受之精
      神及肢體侵犯程度，致上訴人心理健康受莫大影響，非追蹤治療不能痊癒，且
      被上訴人殺傷行為，符合民法第一千零五十二條第一項第三款規定之離婚事由
      ，故上訴人請求離婚，自屬有理由。
    (三)復按，夫妻之一方意圖殺害他方者，他方得向法院請求離婚，民法第一千零五
      十二條第一項第六款定有明文。原判決認為上訴人所受傷勢僅左肘裂傷六公分
      ，傷勢尚非重大，被上訴人只是要嚇上訴人而已，並不是要殺上訴人，被上訴
      人復未續予逞兇砍上訴人，足見被上訴人時並無殺人之犯意，僅係普通傷害之
      舉。然上述暴力傷害之事實，被上訴人手持菜刀砍傷上訴人致上訴人左手肘裂
      傷，實為上訴人為保護自己性命遭受現實暴力侵害，因不及閃躲而本能反應以
      左手擋下菜刀，故所受傷害僅左手肘裂傷六公分，上訴人擋下菜刀後，自知體
      力不及抵抗，即跑出去求救，豈如被上訴人所說只是恐嚇上訴人而已。
    (四)末按民法親屬編於民國七十四年修正後，於民法第一千零五十二條，增列第二
      項本文「有前項以外之重大事由，難以維持婚姻者，夫妻之一方得請求離婚。
      」，此項規定為離婚事由之概括規定，其目的在使夫妻請求裁判離婚之事由較
      富彈性。是夫妻間發生足使婚姻難以維持之重大事由者，雖不符合第一項所列
      各款情形，仍可依該法條第二項訴請離婚，不因當事人併據同一事實主張有該
      條第一項離婚原因而有不同。從而「婚姻關係已生破裂」之事實，即婚姻已生
      破綻而無回復之希望，則應許其裁判離婚，自不失為此處所謂「難以維持婚姻
      之重大事由」，本件上訴人長久以來處於婚姻暴力下已患有重鬱症、恐慌症等
      ，其程度已嚴重至須接受個案申請個別心理治療，已如前述。被上訴人長期對
      上訴人施加暴力，雖因上訴人當時未加蒐證，固無法舉證被上訴人曾拿刀架上
      訴人頸項、拉頭髮撞牆、拿登山拐杖鋤打等行為，惟此事實已深深烙印在上訴
      人心中，果爾，兩造既不能和諧相處，復以暴力相向，是否能期冀兩造維持婚
      姻生活，而不構成民法第一千零五十二條第二項所定訴諸離婚之原因，不無研
      求餘地。申言之，婚姻以夫妻終生之共同生活為目的，非有足以破壞共同生活
      之重大事由，難以維持婚姻者，夫妻之一方不得依民法第一千零五十二條第二
      項規定請求離婚。是否有難以維持婚姻之重大事由，判斷標準為婚姻是否已生
      破綻而無回復之希望，而應依客觀的標準，即難以維持婚姻之事實，是否已達
      於倘處於同一境況，任何人均將喪失維持婚姻希望之程度以決之；斟酌破壞夫
      妻共同生活之具體情事，是否客觀上達於動搖夫妻之共同生活，致夫妻已喪失
      維持婚姻之意欲以為斷。然查兩造間既互相懷疑、指摘，毆打等情，顯見夫妻
      間互敬互愛、互信互諒基礎已然無存。準此，兩造婚姻生活因已名存實亡，歧
      見甚深，且上訴人之精神疾病。現仍尚未痊癒，如上訴人繼續與被上訴人共同
      生活，癥結原因未解決，病情即無法治癒，此將導致上訴人長此以往均將生活
      在被上訴人暴力之陰影之下。抑或終日冷漠相對，無從繼續保持共同生活之圓
      滿、安全及達福，而生婚姻之破綻。故上訴人主張兩造無法再共同生活等情，
      應堪採信。故兩造之婚姻既生破綻，基礎嚴重動搖，無繼續和諧相處之希望，
      難期再回復共同之婚姻生活，應合乎有重大事由難以維持婚姻之要件。從而，
      原告依據民法第一千零五十二條第二項規定訴請離婚，洵屬合法。
三、證據：除援用第一審所提證據外，補提診斷證明書影本、判決影本二份為證，並
    聲請訊問證人黃政嘉。
乙、被上訴人方面：
一、聲明：求為判決：(一)駁回上訴。(二)第二審訴訟費用由上訴人負擔。
二、陳述：除與原判決記載相同者，茲引用之外，補稱：
    (一)本院卷第二十頁診斷證明書不實在。
    (二)為了小事，她就要上法院。
    (三)證人黃政嘉之證言不實。
    (四)上訴人經常出去唱歌唱至半夜一、二點鐘才回家，而伊則認真工作，賺的錢都
      交給上訴人。
三、證據：除援用第一審所提證據外，補提筆記本一份為證。
        理      由
一、按訴之變更或追加，非經他造同意，不得為之，但第二百五十五條第一項第二款
    至第六款情形，不在此限，民事訴訟法第四百四十六條第一項定有明文，亦即原
    告請求之基礎事實同一者，原告得為訴之追加，本件上訴人於原審起訴時，係依
    民法第一千零五十二條第一項第三、六款請求，上訴後追加依民法第一千零五十
    二條第二項之法律關係請求，其請求之基礎事實同一，依前開說明，應予准許，
    合先敘明。
二、查上訴人主張兩造間婚姻關係現仍存續中，並育有二名子女即林婉婷、林宏奇，
    被上訴人於九十一年四月廿八日凌晨因家庭財務問題與上訴人爭吵，隨即手持菜
    刀砍上訴人，導致上訴人左手肘受傷縫七針，上訴人因而向原審法院聲請核發民
    事通常保護令等情，業據提出戶籍謄本、原審法院九十一年度家護字第一六七號
    民事通常保護令、診斷證明書影本各一件為證（見原審卷第六至八、三五頁），
    上訴人此部份主張固堪信為真實。
三、上訴人主張被上訴人在子女尚幼小時曾拿刀架著上訴人之脖子，上訴人因而跪求
    被上訴人半小時，被上訴人亦曾拉上訴人之頭髮去撞牆，亦曾拿著登山的枴杖欲
    鋤上訴人等語，俱經被上訴人否認在卷；上訴人復主張被上訴人幾乎天天喝酒，
    酒後即會擾亂、嘮叨上訴人，並要求上訴人必須將被上訴人交付之金錢全部記帳
    一節，被上訴人則否認有酗酒之舉，上訴人亦未舉證證明被上訴人確有拿刀架其
    頸項、拉頭髮撞牆、拿登山枴杖鋤打及酗酒之行為；且證人即兩造之長女林婉婷
    到庭證述：父親有在工作，也未常喝酒，母親平日下班後都（晚間）十一、十二
    點，父親都抱怨母親為何其工作領錢回來，家中卻甚少存款，父親未打母親，但
    近三、四年來常罵母親，父親有一陣子沒什麼工作，所以薪水不夠用，有時母親
    會先向別人借錢，之後再還錢等語（原審卷第三三頁），且由被上訴人所提工作
    紀錄情形及存摺明細影本觀之（見原審第四六至四九頁、本院外放證物），被上
    訴人確持續工作中，質諸上訴人亦肯認被上訴人所提工作紀錄係其所記，上訴人
    諉稱被上訴人係最近才有工作云云與事實不符。本件被上訴人持續工作並將所得
    交予上訴人掌管，其要求上訴人記帳以掌握家中經濟情況並無不妥，惟兩造因對
    家庭財務認知不同而萌生齟齬、衝突，上訴人本應開誠佈公，將家庭開支、流向
    透明化以釋被上訴人之猜疑，被上訴人亦應以理性之態度，要求上訴人配合，兩
    造均捨此未為，以致雙方感情因而產生裂痕，然衡情應不至無法維持婚姻之地步
    ，是上訴人此部份主張尚難認真實。
四、按民法第一千零五十二條第三款所謂不堪同居之虐待，係指予以身體上或精神上
    不可忍受之痛苦，致不堪繼同居者而言，如非客觀的已達於此程度，不容夫妻之
    一方，以主觀之見解，任意請求與他方離婚（最高法院第三十四年度上字第三九
    六八號判例參照）。查本件被上訴人近年來固因家庭財務問題與上訴人萌生口角
    、衝突，復於九十一年四月廿八日凌晨因相同緣故與上訴人爭吵，手持菜刀砍傷
    上訴人，導致上訴人左手肘裂傷六公分而縫七針，誠屬不該，然夫妻之間失和致
    生衝突，勢所難免，然上訴人對家庭財務情況未詳細告知被上訴人，以致被上訴
    人心中猜疑不斷而叨念上訴人，且上訴人亦自承九十一年四月廿八日凌晨被上訴
    人至樓下拿菜刀上來，其亦揚稱：你砍我看看等語，上訴人有此挑釁言語，亦激
    化被上訴人採取不理性之舉動，衡諸常情，客觀上尚難認為已達身體及精神上不
    堪同居虐待之程度，揆諸前開判例意旨，上訴人自不得以此請求與被上訴人離婚
    。
五、復按夫妻之一方意圖殺害他方者，他方得向法院請求離婚，民法第一千零五十二
    條第一項第六款固有明文。本件上訴人復主張被上訴人於九十一年四月廿八日凌
    晨持菜刀砍上訴人，導致上訴人左手肘受裂傷六公分縫七針之事實，固據提出診
    斷證明書影本附卷可憑，惟訊之被上訴人則以其當時只是要嚇唬上訴人而已，並
    不是要殺上訴人等語置辯（見原審卷第三二頁），經查當時兩造因家庭財務問題
    萌生口角，被上訴人乃取菜刀對峙，上訴人復揚言：你砍我看看等語，被上訴人
    乃持刀劃傷上訴人乙節，有如前述，上訴人所受傷勢僅左肘裂傷六公分，傷勢尚
    非重大，被上訴人復未續予逞兇砍上訴人，足見被上訴人時並無殺人之犯意，僅
    係普通傷害之舉，被上訴人前開所辯尚值採信，是上訴人以被上訴人意圖殺害上
    訴人之理由請求判決離婚，於法不合。
六、關於上訴人依民法第一千零五十二條第二項規定訴請與被上訴人離婚部分：按民
    法第一千零五十二條第二項規定：有前項以外之重大事由，難以維持婚姻者，夫
    妻之一方得請求離婚，但其事由應由夫妻之一方負責者，僅他方得請求離婚。此
    所謂抽象、相對、一般的離婚原因，亦即破綻主義離婚法之一到達點。而是否有
    難以維持婚姻之重大事由之判斷標準，為婚姻是否已生破綻而無回復之希望，不
    可單憑被上訴人主觀之標準（即上訴人已喪失維持婚姻意欲之主觀面加以認定）
    ，而應依客觀標準，即難以維持婚姻之事實，是否已達處於同一境況，任何人均
    將喪失維持婚姻之意欲程度以決之。且為符合現代多元化社會之需要，使裁判婚
    姻之事由較富彈性，當婚姻破裂時，夫妻已無共同生活之實質時，即得請求離婚
    ，但有責配偶，無請求離婚之權利，申言之，如若自己遭致婚姻之破綻時，不得
    以其破綻為理由，恣意訴請離婚。又婚姻如有難以維持之重大事由，於夫妻雙方
    均須負責時，應比較雙方之有責程度，僅責任較輕之一方，得向責任較重之他方
    請求離婚，如雙方之有責程度相同，則雙方均得請求離婚，以符公平（最高法院
    八十七年台上字第一○四八號、一三○四號及九十年度台上字第一六三九號判決
    參照），查本件被上訴人近年來因家庭財務問題與上訴人萌生口角、衝突，復於
    九十一年四月廿八日凌晨因相同緣故與上訴人爭吵，手持菜刀砍傷上訴人，導致
    上訴人左手肘裂傷六公分而縫七針，有診斷證明書附卷可查（見原審卷第八頁）
    ，被上訴人亦坦承：兩人推來推去，伊要把菜刀拿下，去劃到她，伊只是要嚇唬
    她；伊於九十一年十二月間曾向上訴人說：保護令快要過期，快要沒有效了等語
    （見原審卷第三二、四三頁），及證人即兩造之長女林婉婷證稱：被上訴人近三
    、四年來常罵母親即上訴人等語（原審卷第三三頁），足證被上訴人近年來時與
    上訴人口角、衝突，及被上訴人常罵上訴人，被上訴人復於九十一年四月廿八日
    凌晨因相同緣故與上訴人爭吵，手持菜刀砍傷上訴人，導致上訴人受傷，參酌財
    團法人仁愛綜合醫院診斷證明書記載：上訴人重鬱症復發；恐慌症；創傷後壓力
    症候群，醫囑：經精神狀態評估，需藥物、心理、環境治療；個別心理治療（可
    接受個案申請）；宜門診複查；長期心理輔導，有該院診斷證明書附卷可查（見
    本院卷第二十頁），及證人即財團法人仁愛綜合醫院醫師黃政嘉結證稱：本件個
    案林女士（即上訴人）因為是家暴受害者，至門診接受諮商及治療，因家暴事件
    造成個案心理創傷（精神創傷後壓力症候群）時間約有一年之久，因為此創傷所
    衍生之心理問題包括重鬱症、恐慌症，足以造成其社會功能（工作）及人際關係
    有中度的障礙及缺損；如果上訴人繼續與其夫（即被上訴人）同居，會影響接受
    治療中之上訴人，因為假如癥結原因未解決，病情無法治癒等語（見本院卷第三
    六、三七頁），且本院於言詞辯論期日當庭測量上訴人心跳，其心跳呈加速狀態
    （見本院卷第六四頁），依前開說明，就客觀事實分析，若上訴人繼續與被上訴
    人同居，上訴人所衍生之心理問題包括重鬱症、恐慌症，會影響治療，且此癥結
    原因未解決，病情無法治癒，此處境，任何人均將喪失維持婚姻之意欲程度，且
    為符合現代多元化社會之需要，使裁判婚姻之事由較富彈性，當婚姻破裂時，夫
    妻已無共同生活之實質時，即得請求離婚，經查本件上訴人就此婚姻有難以維持
    之重大事由，非因上訴人之因素所造成，上訴人自得依民法第一千零五十二條第
    二項請求離婚，
七、綜上所述，上訴人依民法第一千零五十二條第一項第三款、第六款請求離婚雖無
    理由，惟其依同條第二項請求離婚則為有理由，原審未查而駁回其請求，即有未
    當，上訴人請求廢棄原判決，併准其請求，為有理由，應予准許。
據上論結：本件上訴為有理由，，依民事訴訟法第四百五十條、第七十八條，判決如
主文。
中      華      民      國    九十二    年      十      月      七      日
~B1家事法庭審判長法  官  童有德
~B2              法  官  翁芳靜
~B3              法  官  黃永泉
右為正本係照原本作成。
~B              書記官  林玉惠
中      華      民      國    九十二    年      十      月      七      日
                                                                        Ｈ


司法院資訊處製作；財團法人民間司法改革基金會備份。
